【裁判字號】    99,上訴,1864
【裁判日期】    991103
【裁判案由】    偽造有價證券
【裁判全文】
臺灣高等法院刑事判決                99年度上訴字第1864號
上  訴  人  臺灣桃園地方法院檢察署檢察官
被      告  乙○○
指定辯護人  本院公設辯護人王永炫
上列上訴人因被告有價證券案件，不服臺灣桃園地方法院98年度
訴字第1206號，中華民國99年4 月28日第一審判決（起訴案號：
臺灣桃園地方法院檢察署98年度偵緝字第862 號），提起上訴，
本院判決如下：
    主  文
上訴駁回。
    理  由
一、公訴意旨略以：被告乙○○因欠錢花用，竟基於意圖供行使
    之用之犯意，於民國96年9 月間某日，在劉秀秀（原名：劉
    姿妤）位於桃園縣平鎮市○○路○ 段16之1 號住處，明知未
    得告訴人甲○○同意，卻仍以告訴人名義，簽發面額新台幣
    （下同）10萬元、發票日為96年9月26日、票號CH787970 號
    之本票1 紙，交予劉秀秀作為借款擔保之用，而借得現金10
    萬元，嗣經劉秀秀請求告訴人給付票款，始悉上情。因認被
    告涉犯刑法第201第1項之偽造有價證券罪嫌。
二、按犯罪事實應依證據認定之，無證據不得認定其犯罪事實；
    又不能證明被告犯罪者，應諭知無罪之判決；刑事訴訟法第
    154條第2項、第301條第1項分別定有明文。是以，事實之認
    定，應憑證據，如未能發現相當證據，或證據不足以證明，
    自不能以推測或擬制之方法，為裁判基礎；苟積極證據不足
    為不利於被告事實之認定時，即應為有利於被告之認定；此
    所謂證據，無論直接證據或間接證據，其為訴訟上之證明，
    須於通常一般之人均不致有所懷疑，而得確信其為真實之程
    度者，始得據之為有罪之認定，倘其證明尚未達到此一程度
    ，而有合理之懷疑存在，無從使事實審法院得有罪之確信時
    ，即應由法院為諭知被告無罪之判決（最高法院40年臺上字
    第86號、30年上字第816號、76年臺上字第4986號判例意旨
    參照）。告訴人之告訴，係以使被告受刑事追訴為目的，是
    其陳述是否與事實相符，自應調查其他證據以資審認（最高
    法院52年臺上字第1300號判例意旨參照）。
三、檢察官認被告乙○○涉犯刑法第201條第1項之偽造有價證券
    罪嫌，係以告訴人甲○○之指訴、證人劉秀秀97年6月11 日
    於檢察事務官詢問時之證述（詳見臺灣桃園地方法院檢察署
    97年度他字第1144號卷第10頁）、遠傳電信股份有限公司98
    年7月16日函覆關於行動電話門號0000000000號之基本資料
    查詢表乙份（見臺灣桃園地方法院檢察署98年度偵緝字第
    862號卷第50頁）等，為其論據。
四、本判決下列所引用之各項證據方法之證據能力，因被告、選
    任辯護人及檢察官於本院審判期日時均未予爭執，本院審酌
    該等言詞陳述及書面陳述作成時之情況，並無不宜作為證據
    之情事，依刑事訴訟法第159條之5之規定，自得作為證據，
    合先敘明。
五、訊據被告固坦承有簽發告訴人名義之系爭本票，持向劉秀秀
    借款，然堅決否認有何偽造有價證券犯行，辯稱：當天確有
    透過手機經告訴人同意以告訴人名義簽發上揭本票，因其與
    金主劉秀秀較熟識，故告訴人委請其幫忙調錢，事後聽聞劉
    秀秀說告訴人確有返還10萬元（詳見本院卷第19頁反面、第
    53頁反面）等語。
六、經查：
  (一)被告於96年9月間某日，持系爭本票在金主劉秀秀住處向劉
    秀秀借款10萬元乙情，業據告訴人指訴在卷，核與證人劉秀
    秀證述及被告供述情節相符，亦有上揭本票乙紙附卷可稽，
    此部分事實，堪予認定。
  (二)就被告是否得告訴人同意而簽發上開本票一事，證人即金主
    劉秀秀雖於97年6 月11日在檢察事務官詢問時證稱：被告於
    96年9 月間在伊住處稱告訴人急需用錢，向伊調10萬元，並
    當場交付伊告訴人名義簽發之本票，交付當時本票已有簽名
    及捺印，應該不是告訴人之筆跡，基於大家都是好朋友之情
    誼，故伊當時沒有向告訴人查證云云（詳見他字卷第21頁）
    ；惟劉秀秀於檢察官偵訊時具結改稱：被告當時在伊面前當
    場簽立系爭本票，被告並當場打電話給告訴人，既有電話對
    話，應該是有得到告訴人之同意等語，經檢察官詢以：「確
    定當時是在你面前簽立本票？」，劉秀秀答稱：「是當場寫
    的，然後打電話給告訴人，並經告訴人之同意後寫的」等語
    （詳見上揭偵查卷第25頁），另於原審結證略以：96年9 月
    被告拿一張票至伊住處，被告說需要用錢，但票非屬被告而
    是告訴人所有，被告有當伊面前打電話給告訴人，通完話被
    告表示商借10萬元，伊就借錢給被告，而將本票收下…當時
    票上已有告訴人之簽名及指印…被告與告訴人電話中有提到
    這筆錢，伊才相信與被告通電話者係告訴人等語（詳見原審
    卷第89頁至91頁），關於被告在向劉秀秀借款時，有以手機
    當場聯絡告訴人，再由被告當場交付劉秀秀名義之系爭本票
    乙情，劉秀秀於偵查及原審證述一致，雖其於檢察事務官詢
    問時未提及借款交本票時，被告有當場打電話予告訴人一節
    ，惟其於檢察事務官詢問時所為陳述，較為簡略，並無較為
    可信之特別情況，劉秀秀事後基於證人之身分在偵查及審判
    中具結而為上述證詞，係經告以具結義務及偽證處罰，而於
    負擔偽證罪之處罰心理下經審慎思考後所為證述，故應以其
    於偵、審中具結所述被告有當場以手機聯絡告訴人之證詞為
    可採。參以劉秀秀稱「告訴人確實有跟我說那不是她的簽名
    ，告訴人有還我10萬元，我才把票還給她」等語（詳見原審
    卷第90頁背面、第91頁），告訴人於97年3月13日之告訴狀
    亦確實檢附系爭本票影本在卷（見他字卷第4頁），且告訴
    人於告訴狀記載劉秀秀因認為受被告所騙，偽造之系爭本票
    無用，而同意告訴人之央求，將系爭本票留下等語，可見告
    訴人確實持有系爭本票原本，則以告訴人自劉秀秀取得系爭
    本票一情，亦足徵劉秀秀因告訴人償還伊10萬元，伊遂將系
    爭本票交還告訴人等語，應屬實情，蓋劉秀秀若未自告訴人
    取得還款，則系爭本票正足以持向被告主張民、刑事責任，
    豈有輕易交付告訴人之理？又倘系爭本票非基於告訴人之同
    意而簽發，則他人偽造其名義之本票，流落在金主手中，向
    其討他人之所欠之債務，則其為偽造本票之直接受害人，衡
    諸常情，告訴人理應拒絕支付票面金額，而無向劉秀秀償款
    之理，告訴人竟還款，取得系爭本票，再持以向被告提出告
    訴，其告訴顯存可疑之處。事後經檢方、原審及本院多次通
    知，告訴人復均未到庭說明（見偵緝卷第13頁、第23頁、第
    38頁、第42頁），其告訴之內容當不能遽信。綜上，應認被
    告所辯其確有在劉秀秀面前撥打電話，徵得告訴人之同意後
    簽立上揭本票據以借款等情，尚非絕無可能，被告是否未經
    告訴人之同意而偽造系爭本票，實存合理之懷疑。至於劉秀
    秀關於被告交付系爭本票時，是否當場在本票上簽下告訴人
    之姓名，劉秀秀證述前後不一，惟系爭本票發票人欄由被告
    以告訴人之名義簽發，此為被告所坦承，是劉秀秀此部分之
    證詞並無礙於本件事實之認定。
  (三)檢察官雖提出遠傳公司出具表示系爭0000000000號行動電話
    業已於90年10月25日停用之函文，以證明證人劉秀秀於原審
    所證：被告持系爭本票借款後，伊找不到被告還款，便撥打
    本票上手寫之行動電話號碼0000000000號，向告訴人催討還
    款，告訴人表示本票非伊所簽發，但最後仍把錢還清等語虛
    偽不實。然告訴人所持用之0000000000號行動電話門號迄96
    年4 月27日始停用，前因該門號與另一門號置於同一帳單同
    時出帳，90年10月25日乃將二門號各自獨立帳號處理，0000
    000000號於當時並未處於停機狀態，該公司予桃園地檢署之
    回函（偵緝卷第25頁）僅印第1頁，漏印第2頁，以致有所誤
    解等情，有遠傳電信股份有限公司99年9月10日遠傳（企營
    ）字第09910809017號函（詳見本院卷第28頁）為據，並經
    本院以電話查詢製有電話紀錄在卷可憑（見本院卷第49頁）
    ，足認上訴意旨稱證人劉秀秀於原審結證所供與客觀證據不
    符云云，尚有誤解。
  (四)又證人劉秀秀針對系爭本票開立之過程雖與被告供述有所出
    入，然該本票究為劉秀秀要求簽立亦或是被告自己提出等事
    實，僅關涉由何人書寫該本票，此已據被告坦承當天係由其
    以告訴人名義簽發該本票在卷，並不影響本案認定被告有得
    告訴人之同意書寫該本票之事實，已如前述。另檢察官稱告
    訴人並未代被告返還借款一事云云，然該筆款項高達新臺幣
    10萬元，如告訴人並未返還借款，貸與人即金主劉秀秀依理
    無由為袒護被告在原審謊稱告訴人已還款，而置10萬元債權
    於不顧，由此應得見告訴人確有返還借款予劉秀秀，檢察官
    空言泛稱劉秀秀稱告訴人有還款證詞之證明力低落，據以推
    論告訴人並未同意上揭本票之簽立，並不足信。此外，檢察
    官稱被告曾於96年8、9月間向告訴人借款計18萬元，有卷附
    本票2紙在卷（見他字卷第3頁），對此，被告稱其係向劉秀
    秀借款而簽立本票，並非向告訴人借款等語（詳見原審卷第
    95 頁、本院卷第52頁背面），上訴意旨單憑告訴人提出兩
    紙本票推論告訴人仍有相當資力可出借款項，並無向劉秀秀
    借款可能，亦無還款可能云云，亦屬率斷。至上訴意旨稱告
    訴人係因案遭通緝始未到庭，非於本件提告後故意迴避本件
    之說明云云，然告訴人究係因何種動機而音訊全無，與本案
    認定被告有得其同意書寫該本票之事實，並無直接關聯，告
    訴人既自提告後僅經檢察事務官於97年4月23日詢問之1次出
    庭，其後未再見其以證人身分具結並出庭接受被告之交互詰
    問，告訴人之先前供述之證明力顯有疑問，本院自當審核其
    他事證相互勾稽認定犯罪事實，不得僅憑告訴人之指訴，逕
    為不利被告之認定。
七、綜上，原審以檢察官所舉之證據，尚不足以證明被告有偽造
    文書之行為，而為被告無罪之判決，經核其認事用法及證據
    之取捨，並無違誤。檢察官上訴意旨猶以告訴人之指訴、劉
    秀秀於檢察事務官訊問時之證述及被告於偵查中坦承蓋用告
    訴人之印章，指原判決錯誤，惟無從使本院形成被告有罪之
    心證之理由，均說明如上，檢察官之上訴為無理由，應予以
    駁回。
據上論斷，應依刑事訴訟法第368條，判決如主文。
本案經檢察官呂光華到庭執行職務。
中    華    民    國    99    年    11    月    3     日
                  刑事第二十一庭審判長法  官  蔡聰明
                                      法  官  許永煌
                                      法  官  趙文
以上正本證明與原本無異。
檢察官如不服本判決，應於收受送達後10日內向本院提出上訴書
狀，其未敘述上訴之理由者並得於提起上訴後10日內向本院補提
理由書（均須按他造當事人之人數附繕本）「切勿逕送上級法院
」。
                                      書記官  葉金發
中    華    民    國    99    年    11    月    3     日

司法院資訊處製作；財團法人民間司法改革基金會備份。
